臺灣板橋地方法院民事判決　　　　　　　95年度訴字第2407號
原　　　告　乙○○○
訴訟代理人　楊進興律師
被　　　告　甲○○
訴訟代理人　陳俊言律師
上列當事人間請求返還所有權狀事件，本院於96年3 月27日言詞
辯論終結，判決如下：
    主  文
被告應將原告所有坐落於台北縣五股鄉○○段褒子寮小段一二二
之一五地號土地（面積為一六九平方公尺）應有部分三分之二，
及其上建物門牌號碼為台北縣五股鄉○○路○段九十五巷十一號
二樓及三樓（建號一一０二、一一０三）之房地所有權狀三紙返
還予原告。
訴訟費用由被告負擔。
本判決第一項於原告以新台幣壹佰零柒萬參仟玖佰柒拾捌元供擔
保後，得假執行，但被告以新台幣參佰貳拾貳萬壹仟玖佰參拾參
元為原告供擔保後，得免為假執行。
    事實及理由
一、原告起訴主張：原告所有坐落於台北縣五股鄉○○段褒子寮
    小段122-15地號土地（面積為169 平方公尺）應有部分三分
    之二，及其上建物門牌號碼為台北縣五股鄉○○路○ 段95巷
    11號2 樓及3 樓之房地（以下簡稱系爭房地），依據夫妻聯
    合財產制，系爭房地既登記為原告所有，即為原告所有，至
    於由何人出資購買並非所問，因被告為原告之夫，長期暴力
    相向，致原告遭趕出家門，縱使之前原告依據寄託之關係將
    所有權狀交付被告保管，以本訴狀繕本送達終止本件寄託關
    係，被告為無權占有系爭房地之所有權狀，爰依所有物返還
    請求權返還系爭房地之所有權狀，並聲明被告應將系爭房地
    之所有權狀三紙交還原告，願供擔保請准宣告假執行。
二、被告抗辯：系爭房地於民國（下同）76年間應原告之要求而
    由被告出資購買，暫時登記於原告名下，被告並無贈與系爭
    房地予原告之意思，此有系爭房地所有權狀均由被告保管中
    可知，且自76年間迄今，系爭房第之房屋稅及地價稅均由被
    告繳納，且因系爭房地因修繕之必要，亦由被告支出修繕費
    用合計455 萬5 仟元，有證人蘇子建、程東茂、吳金德、黃
    春源、陳木誠、江炎元、黃俊義可證，原告並非系爭房地之
    真正所有權人，被告因通姦經警局移送法辦，並於92年間無
    故離家，被告以支出之上開稅金及修繕費用主張同時履行抗
    辯，並聲明駁回原告之訴，如受不利之判決，願供擔保請准
    宣告免為假執行。
三、兩造不爭執之事實（見96年1 月16日筆錄）坐落於台北縣五
    股鄉○○段褒子寮小段122-15地號土地（面積為169 平方公
    尺）應有部分三分之二，及其上建物門牌號碼為台北縣五股
    鄉○○路○ 段95巷11號2 樓及3 樓之房地（以下簡稱系爭房
    地）登記為原告所有，而所有權狀為被告持有。
四、本件爭點及本院判斷原告主張為系爭房地之所有權人，被告
    無權占有系爭房地之所有權狀，被告則以其出資購買系爭房
    地，暫時登記予原告名下，原告請求顯無理由，且被告出資
    修繕房屋並繳納系爭房地之房屋稅及地價稅，並此上開支出
    費用行使同時履行抗辯等語置辯，經兩造協議並簡化爭點應
    為(一)原告是否為系爭房地之所有權人？(二)被告是否無權占有
    系爭房地之所有權狀？(三)被告以支出地價稅、房屋稅、及修
    繕房屋之費用，行使同時履行抗辯，是否有理由？
（一）原告是否為系爭房地之所有權人？
 1、按夫妻未以契約訂立夫妻財產制者，除本法另有規定外，以
    法定財產制（即聯合財產制），為其夫妻財產制，民法第
    1005條定有明文。夫或妻之財產分為婚前財產與婚後財產，
    由夫妻各自所有。不能證明為婚前或婚後財產者，推定為婚
    後財產；不能證明為夫或妻所有之財產，推定為夫妻共有。
    夫或妻婚前財產，於婚姻關係存續中所生之孳息，視為婚後
    財產。夫妻以契約訂立夫妻財產制後，於婚姻關係存續中改
    用法定財產制者，其改用前之財產視為婚前財產。91年6 月
    26日修正後民法親屬篇第1017條定有明文。又民法親屬篇於
    74年6 月3 日修正公布之第1017條第1 項規定：「聯合財產
    中，夫或妻於結婚時所有之財產，及婚姻關係存續中取得之
    財產，為夫或妻之原有財產，各保有其所有權」，與74年6
    月3 日修正前規定：「聯合財產，妻於結婚時所有之財產，
    及婚姻關係存續中因繼承或其他無償取得之財產，為妻之原
    有財產，保有其所有權」；「聯合財產中，夫之原有財產及
    不屬於妻之原有財產之部分，為夫所有」者並不相同。系爭
    房地係75年6 月29日購買，同年月4 日以上訴人名義辦妥所
    有權登記，為原審確定之事實。系爭房地之取得既在民法親
    屬篇修正之後，自應依修正後之規定，定其所有權歸屬。系
    爭房地係以上訴人名義登記，形式上即應認屬上訴人之原有
    財產（最高法院86年度台上字第1514號判決意旨參照）。
 2、系爭房地係於76年7 月7 日登記為原告所有，已如前述，為
    兩造婚姻關係均存續中，並未以契約訂立夫妻財產制，應適
    用聯合財產制，則揆諸前揭規定，系爭房地既登記為原告所
    有，其所有權自應為原告所有之原有財產，先予敘明。
 3、按當事人主張有利於己之事實者，就其事實有舉證之責任，
    民事訴訟法第277 條前段定有明文。被告抗辯系爭房地為其
    出資購買暫時登記於原告名義云云，並未說明被告係信託登
    記予原告名下或借名登記，並未舉證以實其說，洵非可採。
（二）被告是否無權占有系爭房地之所有權狀？
    原告既保有系爭房地之所有權狀，被告並未舉證證明其有何
    正當權源占有系爭房地之所有權狀，若兩造於婚姻關係存續
    中原告同意由被告保管，成立寄託之法律關係，原告於本訴
    訟進行中，以訴狀送達終止寄託之法律關係（見本院卷第97
    頁），被告已無任何正當權源占有系爭房地之所有權狀。所
    有人對於無權占有或侵奪其所有物者，得請求返還之，民法
    第767 條定有明文，被告並無占用之正當權源，占用原告之
    所有權狀，原告依據所有物返還請求權之規定，請求被告給
    付如主文第一項所示之聲明，洵屬有據，應予准許。
（三）被告以支出地價稅、房屋稅、及修繕房屋之費用，行使同
      時履行抗辯，是否有理由？
 1、因契約互負債務者，於他方當事人未為對待給付前，得拒絕
    自己之給付。但自己有先為給付之義務者，不在此限。他方
    當事人已為部分之給付時，依其情形，如拒絕自己之給付有
    違背誠實及信用方法者，不得拒絕自己之給付。民法第264
    條定有明文。查同時履行抗辯權，原則上固適用於具有對價
    關係之雙方債務間，惟非具有對價關係之雙務契約而生之債
    務，其兩債務之對立，在實質上或履行上有牽連性者，基於
    法律公平原則，亦不許其類推適用於同時履行之抗辯（最高
    法院83年度台上字第1710號判決意旨參照）。被告支出系爭
    房地之修繕費用及房屋稅、地價稅與返還系爭房地所有權狀
    並非立於對價之雙務契約，且二者債務之對立，並無實質上
    或履行上之牽連性，自難適用或類推適用同時履行抗辯權，
    被告此部份抗辯，自非可採。
五、假執行之宣告：兩造陳明願供擔保，聲請宣告假執行或免為
    假執行，合於法律規定，爰分別酌定相當之擔保金額宣告之
六、本件事證已臻明確，兩造其餘攻擊、防禦方法經逐一審酌後
    ，認與判決結果不生影響，無再論述之必要，附予敘明。
七、結論：原告之訴為有理由，依民事訴訟法第78條、第390條
    第2項、第392條第2項，判決如主文。
中　　華　　民　　國　　96　　年　　4 　　月　　24　　日
                  民事第三庭法　官　徐玉玲
以上正本係照原本作成
如對本判決上訴，須於判決送達後20日內向本院提出上訴狀
中　　華　　民　　國　　96　　年　　4 　　月　　24　　日
                  　　　　　書記官　朱家惠
